【裁判字號】    92,重上更(三),88
【裁判日期】    920828
【裁判案由】    妨害家庭
【裁判全文】
臺灣高等法院刑事判決                        九十二年度重上更(三)字第八八號
    上  訴  人  臺灣臺北地方法院檢察署檢察官
    被      告  Ａ００
    選任辯護人  劉智園  律師
                黃淑華  律師
右上訴人因被告妨害家庭案件，不服台灣台北地方法院八十五年度訴字第一二五九號
，中華民國八十六年四月九日第一審判決（起訴案號：台灣台北地方法院檢察署八十
四年度偵續字第三三一號）提起上訴，經判決後由最高法院第三次發回更審，本院判
決如左：
    主  文
上訴駁回。
    理  由
一、公訴意旨略以：被告Ａ００與其妻Ｂ００（現已離婚）不睦，Ａ００為圖剝奪其
    妻Ｂ００對彼二人所生之子甲００（民國００年０月０日生）、乙００（０００
    年０月００日生）之監護，竟基於概括之犯意，於八十三年六月二十六日，以赴
    美進修帶長子甲００去機場送行之機會，及於八十四年一月二十日下午三時許，
    至褓姆家以帶次子乙００去看醫生為藉口，將時年僅三歲及二歲之稚子帶出境至
    美國，使彼等脫離母親之監護。案經被害人Ｂ００告訴，認被告犯刑法第二百四
    十一條第一項略誘未滿二十歲之男子脫離其他有監督權人罪嫌。
二、按犯罪事實，應依證據認定之，無證據不得推定其犯罪事實，又不能證明被告犯
    罪者，應諭知無罪之判決，刑事訴訟法第一百五十四條、第三百零一條第一項分
    別定有明文。又事實之認定，應憑證據，如未能發現相當證據，或證據不足以證
    明，自不能以推測或擬制之方法，為裁判基礎（最高法院四十年臺上字第八六號
    判例參照）。又認定不利於被告之事實，須依積極證據，苟積極證據不足為被告
    不利之認定時，即應為有利於被告之認定，更不必有何有利之證據（最高法院三
    十年上字第八一六八號判例參照）。復按告訴人之告訴，本以使被告受刑事訴追
    為目的，故其陳述是否與事實相符，自應調查其他證據，以資審認，苟其所為攻
    擊之詞，尚有瑕疵，則在此瑕疵未予究明以前，即不能遽採為斷罪之基礎（最高
    法院六十九年臺上字第一五三一號判決參照）。
三、訊據被告Ａ００否認略誘犯行，辯稱：我帶二個孩子到美國，是要他們學英文，
    且有與太太Ｂ００商量過，八十三年六月出國前，有告訴告訴人Ｂ００要帶二個
    小孩出國，而告訴人沒什麼反應，現法院已判決孩子歸我監護，八十三年六月二
    十六日帶大兒子去美國，並未向告訴人表示要送機。第二次要去美國時我沒有跟
    告訴人說，那時美國學校已開學，八十四年一月二十日去褓姆家，沒有說要帶小
    兒子去看病，只說要帶小孩，我以前也經常接小孩，我沒有跟褓姆說要帶小孩看
    醫生，我是小孩父親，要接小孩沒必要編理由。告訴人曾將小孩託嬰二十四小時
    長達好幾個月，我不放心，我希望小孩是自己照顧，我無略誘孩子之故意與行為
    等語。
四、經查：
（一）被告先於偵查中供稱：要帶小孩去美國沒有告訴Ｂ００，我有告訴他要去美國
      ，因對方不照顧小孩，我怕小孩無人照顧，是到機場中途才決定帶小孩去（偵
      查卷第一一四頁反面）。於原審亦供述：要帶兒子到美國去，我有告訴她，她
      沒同意，帶第二個兒子到美國，沒有告訴她，因她和我及家人都沒說話（原審
      卷一第一五五頁背面），「我帶小孩去美國時，我太太不同意」（原審卷一第
      二十九頁反面），惟被告於本院更二審時解釋：「是有告訴太太，但她未表示
      同意或不同意，所以我就認為她未同意，因此才會於原審如此供述」（卷第一
      百零六頁）。是被告先於偵查中供稱：未告訴Ｂ００，後於原審調查時改稱：
      有告訴Ｂ００，但Ｂ００不同意，再於更二審調查時另稱：有告訴Ｂ００，但
      Ｂ００未表示同意或不同意，顯見被告就有無告訴Ｂ００一事，供述一再反覆
      不定，而告訴人Ｂ００自偵查開始即一再堅稱被告根本未告知，於本院更三審
      時仍到庭為一致之陳述（卷第三十頁），與被告最初之供述「未告訴Ｂ００」
      一詞相符，本院認偵查時，距案發之初時間最近，被告記憶當最清楚，而本案
      纏訟多年後，被告為閃避刑事責任再為之供述，自較不真實，是當以被告最初
      之供述「未告知Ｂ００」一詞，與告訴人指述「未被告知」一詞相符，為可採
      信。
（二）八十三年六月間，甲００年僅三歲，平日均在家由被告母親照護一事，除據被
      告Ａ００供述明確外，核與告訴人Ｂ００指述：八十三年六月二十六日當天，
      因為大兒子均由被告母親帶，所以當然留在家中，伊就去上班，被告沒有告訴
      伊說要帶大兒子去送機，而是伊下班回家，發現大兒子不見，才知被被告帶去
      美國等相符（上更二卷第六十八頁）。甲００平日既在家由被告母親照顧，而
      告訴人Ｂ００既未送機，而是照往常去上班，則被告並無需編派任何理由即可
      帶走甲００，從而被告辯稱：並未以送機為由帶走甲００一節，應足採信。
（三）另證人即帶被告與告訴人二兒子乙００之褓姆Ｃ０００，於更二審調查時到庭
      結證稱：僅能記得最後一次見到乙００那天，是被告來接小孩，比平常時間早
      一點，被告來接小孩，沒有說什麼，因為被告是小孩父母，所以我就讓被告把
      小孩帶走，我沒有告訴告訴人Ｂ００，被告要帶小孩去看病等語（上更二卷第
      六十九頁至第七十頁），核與被告Ａ００供述：僅是去奶媽家帶小孩，未說要
      帶小孩去看病一詞相符。按被告Ａ００為乙００之父親，父親到奶媽家帶走小
      孩，並無需附特別理由，此乃人之常情。惟告訴人Ｂ００指述：是奶媽告訴伊
      ，被告要帶小孩去看病云云，與證人Ｃ０００證述不符，自難採信。故被告辯
      稱，伊並未編派任何理由，僅單純帶走乙００一詞，亦應可採信。
（四）告訴人Ｂ００一再指述：於發現乙００失蹤時，曾到安和派出所向警員Ｄ００
      報案一節，惟證人Ｄ００於本院更二審調查時結證稱：已記不得Ｂ００有無來
      報案，但如果是備案，會記在工作記錄簿上，惟因工作記錄簿保存年限是五年
      ，本案發生於八十三、八十四年間，工作記錄簿早已銷燬，無法找到相關資料
      ，如果是報失蹤人口，則在電腦上會有相關資料，但電腦上並無甲００、乙０
      ０之失蹤人口資料，顯示甲００、乙００並未被報過失蹤等語（上更二卷第一
      百零四頁）。另有台北市政府警察局大安分局以九十一年一月十六日北市警安
      分刑字第九一六０三四二０００號函覆意旨略以：經查本所於八十三年六、七
      月間及八十四年一月二十日未有受理市民Ｂ００（備）案其子甲００、乙００
      （應為乙００之誤載）等二人報失蹤之資料，附卷可稽（上更二卷第七七頁）
      。故並無證據顯示有告訴人Ｂ００所指述報案或備案等情事。又甲００、乙０
      ０失蹤當日，被告Ａ００亦一同不見，而告訴人Ｂ００原已知悉Ａ００赴美留
      學一事，雙方感情又早已不睦，而前於八十二年八月、十二月間，被告曾有恐
      嚇Ｂ００之行為（此部分業經本院判處拘役四十日確定），從而告訴人自可推
      知甲００、乙００是被被告帶走，亦可與被告或其家人聯繫，尚不足為被告不
      利之認定。
五、按刑法第二百四十一條之略誘罪，其立法意旨係因未滿二十歲之年幼男女，智識
    能力未臻健全，意志力較為薄弱，為保護該等男女之權利而設。被告與告訴人於
    案發時仍有夫妻關係，此為二人所不爭，則被告及告訴人均對其子女甲００、乙
    ００享有親權。而關於父母對於未成年子女權利之行使意思不一致時，依修正前
    民法第一千零八十九條規定，由父行使之，此項父權優先規定，雖經司法院大法
    官會議於八十三年九月二十三日第三六五號解釋，認與憲法第七條人民無分男女
    在法律上一律平等及憲法增修條文第九條第五項消除性別歧視之意旨不符，民法
    該項規定嗣於八十五年九月六日經總統公布，將第一千零八十九條第二項修正為
    父母對於子女重大事項權利之行使意思不一致時，得請求法院依子女之最佳利益
    酌定之。該父權條款雖經修正，然無礙於該條款於本案發生當時（八十三年、八
    十四年間）仍為有效施行之法律。再細究該條文義及當時環境，法律已預先設定
    由父親之意見為優先考量，此乃時空背景及法律制度之異同，固不待言。惟若父
    母一方暫時將未成年子女帶離夫妻共同生活處所，乃係基於善意保護及教養，並
    無惡意之意圖，更無侵害對方行使監督權之故意，尚難以略誘罪相繩。
六、次按「刑法第二百五十七條第一項之妨害家庭罪（參照現行條文第二百四十條、
    二百四十一條），以和誘、略誘未滿二十歲之男女，使脫離其享有親權之人或監
    護人、保佐人，置於自己實力支配之下，為其構成要件。故犯罪主體，必限於本
    無親權或監護權等之人」，此有最高法院十九年上字第一九七一號判例可資參照
    。又犯罪之成立，除應具備各罪之特別構成要件外，尤須具有故意或過失之一般
    要件，方能成立，有最高法院二十七年非字第十五號判例意旨可參；刑法第二百
    四十一條第一項略誘罪所處罰者係意圖犯，所謂意圖犯係行為人在主觀上必須出
    於法定之不法意圖，而客觀上故意實現不法構成要件之行為，始屬於意圖犯之構
    成要件該當行為；否則，行為人之行為縱然外觀符合客觀不法構成要件之全部構
    成要件要素，但並不具備主觀不法構成要件明定之不法意圖者，仍非意圖犯之構
    成要件該當行為，尚不能成立犯罪。被告與告訴人二人所生之子女，在法律上均
    得享有親權，固不得由任何一方之意思而單獨有所侵害（最高法院二十一年上字
    第一五Ｏ四號判例參照）；本件被告Ａ００經查並無以「不法」之行為，使子女
    脫離他方親權，僅係未告知其妻Ｂ００而逕行為之，是以，被告之行為在主觀上
    並無排除告訴人親權之行使，亦未使告訴人陷於事實上不能行使親權之狀態，即
    其所為並不具備主觀不法構成要件明定之不法意圖，尚與刑法略誘罪之構成要件
    有間。且同條文之構成要件，於主觀上應具備惡意之意圖，客觀上尚須以強暴、
    脅迫、詐術等「不正」之手段而拐取為其要件。該不正手段至少須與強暴、脅迫
    、詐術等積極方法相當，始足當之。
七、綜上所述，檢察官所提證據，尚不足認被告有略誘之犯意，此外，復查無其他積
    極證據，足認被告有以何不法之行為，妨害告訴人對彼等子女親權或監護權之情
    事，本件自不能證明被告犯罪。被告赴美留學先後攜帶二子同行，程序上固略有
    瑕疵，惟認應屬民法親權行使方式及妥當性之爭議、及道德上應受非難，但因其
    非本無親權或監督權等之人，如前揭判例所示，故非犯罪主體。原審依刑事訴訟
    法第三百零一條第一項，諭知被告無罪，經核並無不合，檢察官再執前詞提起上
    訴，為無理由，應予駁回。
據上論斷，應依刑事訴訟法第三百六十八條，判決如主文。
本案經檢察官劉永清到庭執行職務。
中      華      民      國    九十二    年      八      月    二十八    日
                              臺灣高等法院刑事第二十庭
                                  審判長法  官  葉  麗  霞
                                        法  官  李  春  地
                                        法  官  陳  晴  教
右正本證明與原本無異。
如不服本判決，應於收受送達後十日內向本院提出上訴書狀，其未敘述上訴之理由者
並得於提起上訴後十日內向本院補提理由書（均須按他造當事人之人數附繕本）。
                                        書記官  郭  台  發
中      華      民      國    九十二    年      九      月        二    日


司法院資訊處製作；財團法人民間司法改革基金會備份。
